【裁判字號】    92,上訴,4062
【裁判日期】    921223
【裁判案由】    偽造文書等
【裁判全文】
臺灣高等法院刑事判決                          九十二年度上訴字第四六二號
    上  訴  人
    即  被  告  乙○○
右上訴人因偽造文書等案件，不服臺灣桃園地方法院九十年度訴字第一九六二號，中
華民國九十二年七月二十五日第一審判決（起訴案號：臺灣桃園地方法院檢察署九十
年度偵字第九二四三號、第一四一四四號號），提起上訴，本院判決如左：
    主  文
原判決撤銷。
乙○○連續行使偽造私文書足以生損害於他人，處有期徒刑貳年。
    事  實
一、乙○○別名彭仟慧，自民國（下同）八十七年十一月間起，自任會首，在桃園縣
    龍潭鄉○○路一一八號，邀集劉文焜、葉步獅、黃德貴等人陸續召集Ａ、Ｂ、Ｃ
    三組互助會：Ａ組會內再分五小組，每小組含會首三十人，會期自八十七年十一
    月二十日起至九十年四月二十日止；Ｂ組會內再分七小組，每小組含會首二十六
    人，會期自八十八年十月五日起至九十年十一月五日止；Ｃ組會內再分六小組，
    每組含會首二十七人，會期自九十年一月二十日起至九十二年三月二十日止（各
    會員均詳如附表所示）。以上Ａ、Ｂ、Ｃ三組會，每會皆採外標制，每會款均為
    新臺幣（下同）一萬元，底標則為一千元。因乙○○人脈廣闊，為圖利息收入及
    賺取利息差價，亦兼營私人借貸，並將上開互助會會員所交付之款項及自己之資
    金借貸予謝金蓮、陳人海、徐葉妹、李本東、徐春秋等人共計八千六百九十四餘
    萬元，嗣因債務人謝金蓮等人經濟狀況轉劣無法支付利息清償本金，以致乙○○
    財務狀況陷於困頓，乙○○竟基於意圖為自己不法所有、行使偽造私文書之概括
    犯意，自八十九年十二月份起，連續冒用Ａ(一)組之劉秀華、胡建雄，Ａ(二)組張秋
    蘭、陳雄富，Ａ(三)組游月琴、蕭送妹、陳雄富，Ａ(四)組游登龍、陳秀香，Ａ(五)組
    江麗惠、陳金旺、鍾貴梅，Ｂ(一)胡建雄，Ｂ(二)劉煥浪、馮靜妹、胡榮弘，Ｂ(三)黃
    玉英、張秀英、胡玉玲，Ｂ(四)呂月霜、邱家歡，Ｂ(五)邱家歡，Ｂ(六)張蘭英、王日
    祥、陳瑞英，Ｂ(七)陳招蘭、魏鏡明、陳瑞英等人名義，利用參加互助會會員間彼
    此泰半不認識，互助會簿上未留聯絡電話、地址，而大多數之會員未前往競標，
    或僅以電話告知欲出標金，未實際到場競標之機會，連續自八十九年十二月二十
    日起至九十年三月二十日止，在桃園縣龍潭鄉○○路一一八號，載明附表所示被
    冒名標會人之姓氏及願出之標息金額而偽造各該被冒名人名義之標單後，提出予
    到場參加競標之活會互助會員觀看而持以行使得標，並持向其餘未到場之活會會
    員謊稱係該被冒名之劉秀華、胡建雄、張秋蘭、陳雄富、游月琴、蕭送妹、游登
    龍、陳秀香、江麗惠、陳金旺、鍾貴梅、劉煥浪、馮靜妹、胡榮弘、黃玉英、張
    秀英、胡玉玲、呂月霜、邱家歡、張蘭英、王日祥、陳瑞英等人競標，又向被冒
    名之劉秀華等人謊稱係他人得標，致使附表所示活會會員及被冒名之劉秀華等人
    陷於錯誤，以為係各該人得標，而於開標日後之三日內，在上址將互助會款如數
    交付予乙○○，乙○○以上述方法共詐得約七百四十八萬元之會款，足以生損害
    於劉秀華、胡建雄、張秋蘭、陳雄富、游月琴、蕭送妹、游登龍、江麗惠、陳金
    旺、鍾貴梅、劉煥浪、馮靜妹、胡榮弘、黃玉英、張秀英、胡玉玲、呂月霜、邱
    家歡、張蘭英、王日祥、陳瑞英、陳招蘭、魏鏡明、陳瑞英等人，嗣於九十年三
    月間互助會停標後，如附表所示各活會會員互相查證始悉上情。
二、案經甲○○等人告訴暨法務部調查局桃園縣調查站移送臺灣桃園地方法院檢察署
    檢察官偵查起訴。
    理  由
一、右揭事實，業據上訴人即被告乙○○於偵審中坦承不諱（見偵字卷三背頁至五、
    六背頁至七頁，原審卷八五、一八八至一八九頁），核與告訴人甲○○、劉秀華
    、張秋蘭、蕭送妹（即張蕭送妹）、游登龍、馮靜妹（即陳馮靜妹）、黃德貴、
    胡建雄、范賓元、范邱榮妹、張秀鳳等人分別於調查站、檢察官偵訊及原審審理
    中所述之情節若合符節（見他字第八三四號卷十三至二一頁，偵字卷四七至四八
    、五一至五二、六五至六六、六九至七○、一三○背頁、一三三背頁至一三四頁
    ，原審卷三七至三八、五五至六一、九○至九三、一六七至一六九），且有互助
    會單、支票、本票影本等在卷可稽（見他字第一五四八號卷四頁，偵字卷二○、
    二五、三五、三八至三九、四二、一八三至二四五頁，原審卷六八至七四、九四
    、一五四至一五六頁），足認被告之自白與事實相符。被告於本院審理時雖稱，
    寫標單時，未寫上各該被冒標人之名字云云。惟在冒名詐標之情況下，固有因未
    開標，而由會首對會員以電話詐稱係何人得標，在此情況下有可能有未寫標單之
    情形，若係有會員到場競標，則寫標單時，必然對標單為何人之標單有所謹記，
    否則即無從辨別該標單係何人之標單，故只有寫上金額未註明該標單為何人標單
    ，在有人競標之情況下，應不可能存在。且被告於警訊及原審訊問時皆供稱，冒
    標時有寫上該人之姓，未寫名字（見他字第八三四號卷第十一頁反面、原審第八
    十五頁），被告寫上被冒標人之姓，縱未寫上名字，但依習慣即足以表示係該人
    出標之意，依刑法第二百二十條第一項規定，即係他人名義之文書，被告假冒各
    該被冒用人之名義製作標單而冒標並持以行使詐騙會員，使各該被冒名之人之會
    款難獲清償，亦使各該會員被詐騙而給付會金，自足生損害於各該被冒名之人及
    各該會員，本件事證明確，被告犯行堪以認定。
二、按在標單上書寫姓名及利息金額，乃用以表示欲以該利息金額作為競標會款之意
    思，前已敘明，故偽造標單係屬偽造刑法第二百二十條第一項以文書論之文書。
    核被告所為，係犯刑法第二百十六條、第二百二十條第一項、第二百十條之行使
    偽造私文書罪及同法第三百三十九條第一項詐欺取財罪。被告先後多次行使偽造
    私文書及詐欺取財犯行，均時間緊接，所犯各為犯罪構成要件相同之罪名，皆係
    基於概括之犯意而為，為連續犯，均應依刑法第五十六條規定以一罪論，並加重
    其刑；被告偽造署押之行為係偽造私文書之部分行為，又其偽造私文書之低度行
    為應為行使偽造私文書之高度行為所吸收，均不另論罪，被告於當次開標時間之
    詐欺行為，其詐欺對象包括被冒名之活會會員及其他活會會員，乃一行為觸犯數
    罪名，為想像競合犯，又其於各次開標時間之行使偽造私文書及詐欺犯行間，有
    方法結果之牽連關係，應依刑法第五十五條規定從一重之行使偽造私文書罪處斷
    。
三、原審予以論罪科刑，固非無見，惟被告偽造文書如何足生損害於各該被害人，原
    判決未於理由欄內敘明，又被告係因被其債務人拖累，致起意冒名詐標會款，被
    告雖尚未與全體活會會員達成和解，但被告已賠付蕭送妹、劉煥浪各二十萬元，
    陳秀香二十八萬九千元及張秋蘭七萬元，黃德貴五十萬元，另將其所有土地分別
    莊蘭英、劉修貴等人，此據被告供明（見偵字卷二四七至二四九頁），並有公證
    書、讓與契約書、本票在卷可稽（見偵字卷二五三至二五頁）。且告訴人甲○○
    亦供稱，被告以前是十大傑出女青年，又將一筆土地設定第一順位抵押權予告訴
    人，因該地是山坡地，現不值錢，所以沒有拍賣（見本院九十二年歎一月二十六
    日訊問筆錄）。亦足見被告有還錢之誠意，僅因遭逢不景氣，致無法順利償還全
    部債務。至於告訴人甲○○供稱，被告除欠會款外，尚欠借款一千六百多萬元。
    但被告向告訴人甲○○借錢，此不過是民事債務之問題，已不能認定該借款未還
    係屬詐欺。而被告之未能與告訴人等就全部債務和解，或導因於被告除詐騙之會
    款外，另欠告訴人等借款之債務所致，被告詐騙會款部分固達約七百四十八萬元
    ，但被告對詐騙所得之會款部分，已償還部分金額，如上之所述，更且提供不動
    產設定第一順位抵押權予告訴人等，被告犯罪後態度良好，原審判處被告有期徒
    刑四年，亦嫌過重，被告提起上訴，指原審量刑過重，為有理由，且原判決有上
    述不當之處，應由本院將原判決撤銷改判，審酌被告素行良好從無前科，有本院
    被告全國前案紀錄表在卷足稽，被告冒名詐騙會款達七百四十八萬元會款，其犯
    後深感悔悟坦承犯行，並已清償部分會款等一切情狀，量處如主文所示之刑。至
    於被告冒用劉秀華等人名義偽造之標單，雖係被告所有且供犯罪所用之物，惟並
    未扣案，且依一般互助會標會習慣，多在當次標會後即將標單毀棄，亦無證據顯
    示本件標會有保留標單，為執行之困擾，爰不予沒收，附此敘明。
四、被告雖具狀提出身心障礙手冊，上載其為中度精神病。惟該手冊係於九十二年十
    二月十五日核發，鑑定日期為九十二年十一月十九日，被告於九十二年十一月二
    十六日本院調查庭及九十二年十二月九日本院審判期日，言詞表達清晰，並無刑
    事訴訟法第三十一條第一項所定無法為完全陳述之情形，本院認不必指定公設辯
    護人為其辯護，且被告現雖係中度精神病，但不能證明被告於本件犯罪行為時有
    精神耗弱之情形，亦不能依刑法第十九條第二項之規定減輕其刑，均併此敘明。
據上論斷，應依刑事訴訟法第三百六十九條第一項前段、第三百六十四條、第二百九
十九條第一項前段，刑法第五十六條、二百十六條、第二百十條、第三百三十九條第
一項、第五十五條，罰金罰鍰提高標準條例第一條前段，判決如主文。
本案經檢察官李進誠到庭執行職務。
中      華      民      國    九十二    年     十二     月    二十三    日
                              臺灣高等法院刑事第三庭
                                  審判長法  官  張  連  財
                                        法  官  黃  金  富
                                        法  官  林  明  俊
右正本證明與原本無異。
如不服本判決，應於收受送達後十日內向本院提出上訴書狀，其未敘述上訴之理由者
並得於提起上訴後十日內向本院補提理由書（均須按他造當事人之人數附繕本）。
                                        書記官  蕭  進  忠
中      華      民      國    九十二    年     十二     月    二十五    日
附錄：本判決論罪科刑法條全文
刑法第二百十六條
行使第二百十條至第二百十五條之文書者，依偽造、變造文書或登載不實事項或使登
載不實事項之規定處斷。
刑法第二百十條
偽造、變造私文書，足以生損害於公眾或他人者，處五年以下有期徒刑。
刑法第三百三十九條第一項
意圖為自己或第三人不法之所有，以詐術使人將本人或第三人之物交付者，處五年以
下有期徒刑、拘役或科或併科一千元以下罰金。


司法院資訊處製作；財團法人民間司法改革基金會備份。
